【裁判字號】    98,重上更(二),216
【裁判日期】    981216
【裁判案由】    偽證等
【裁判全文】
臺灣高等法院刑事判決           98年度重上更(二)字第216號
  上  訴  人  臺灣板橋地方法院檢察署檢察官
  上  訴  人
  即  被  告  甲○○
  選任辯護人  莊勝榮律師
  被      告  丙○○
  選任辯護人  鐘耀盛律師
              劉興業律師
上列上訴人因被告偽證等案件，不服臺灣板橋地方法院92年度訴
字第1356號，中華民國92年8月12日第一審判決（起訴案號：臺
灣板橋地方法院檢察署91年度偵續字第95號），提起上訴，經判
決後，由最高法院第二次發回更審，本院判決如下：
    主  文
原判決撤銷。
甲○○共同犯剝奪他人行動自由罪，處有期徒刑陸月，減為有期
徒刑月；又犯教唆偽證罪，處有期徒刑陸月，減為有期徒刑
月。應執行有期徒刑伍月。緩刑年。
丙○○犯偽證罪，處有期徒刑陸月，減為有期徒刑月。緩刑貳
年。
    事  實
一、甲○○與乙○○因同係研究投資股票之網路家族而結識，甲○○並因而委託乙○○從事股票投資，乙○○並承諾如有虧
    損，願負賠償之責。嗣因投資受有損失，甲○○將其母所遺
    留欲供其出國讀書之新台幣（下同） 200多萬元虧損殆盡，
    乙○○亦未出面處理，甲○○不甘受損失，竟與不詳姓名年
    籍之二名成年男子，共同基於妨害自由及傷害的犯意聯絡，
    先由甲○○以有事商談為由，誘使乙○○與其見面。嗣於民
    國（下同）90年 6月29日14時40分許，甲○○駕駛其所有牌
    照號碼S7－2592號、三菱牌白色自用小客車，搭載該二名與
    甲○○具有犯意聯絡之成年男子及另一名不知情之女子，共
    同前往乙○○位於臺北縣蘆洲市○○路 224巷56號之住處附
    近，待乙○○趨前走向該自用小客車時，即遭該二名成年男
    子強押上車，而剝奪乙○○之行動自由。車行至臺北縣蘆洲
    市○○路底堤防邊垃圾場內，甲○○與該二名成年男子見四
    下無人之際，乃由該二名男子在車內，以鐵器毆打乙○○，
    使乙○○受有左前額裂傷、左前額血腫、左後枕部血腫、右
    顳部血腫、左肋下挫傷、左後背瘀傷等之傷害，並以此強暴
    脅迫手段，迫令乙○○簽立 3張本票，使乙○○行無義務之
    事。乙○○簽立本票後，甲○○等人始離開現場，並於台北
    縣三重市重陽橋附近釋放乙○○。乙○○隨即於同日20時10
    分許，向臺北縣政府蘆洲分局三民派出所報案。
二、台北縣政府蘆洲分局三民派出所接獲報案後，即通知甲○○
    於翌日零時50分許到所製作筆錄。甲○○得知乙○○指稱其
    所駕駛之上開白色三菱自用小客車曾在現場，為製造不在場
    證明，先至友人丙○○之兄黃俊隆所經營的「崇晟汽車有限
    公司」（址設臺北市○○○路○段326號，下稱崇晟公司），
    明知其所有自用小客車並無欲送交崇晟公司維修，竟以欲委
    由從事修車業務之黃俊隆就其所有上開車輛進行機油、變速
    油、煞車油、油筏、空氣筏、汽車筏之更換及保養檢查，暨
    為三腳架、轉動軸之修理等項目為由，並請不知情之黃俊隆
    先行估價，黃俊隆誤信為真，旋由黃俊隆予以估價，計需費
    用新台幣（下同）一萬七千零五十元，並於估價單上加蓋「
    付PAID訖」之長方型戳章後，持交甲○○，甲○○即於該估
    價單上填上其所有牌照號碼S7－二五九二號之三菱牌自用小
    客車，於 90年6月27日前往崇晟公司進行上揭項目之維修，
    迄至90年7月2日（原記載90年7月3日，嗣將3更改為2）等不
    實事項，並於該估價單上客戶欄簽署其姓名，嗣持交該紙估
    價單予警方，以資證明其所有之自用小客車並未於90年6 月
    29日下午前往乙○○上開住處附近之事實，嗣甲○○並為配
    合該估價單之內容，乃基於教唆偽證之犯意，教唆丙○○在
    臺灣板橋地方法院檢察署開庭時，虛偽陳述該部白色自用小
    客車於 90年6月26日至同年7月3日期間，均在崇晟公司維修
    中。
三、丙○○明知 90年6月26日至同年7月3日止，甲○○所有之上
    開白色三菱自用小客車，並未送至其兄黃俊隆所經營之「崇
    晟公司」維修，亦未交付予其修理之事實；詎丙○○因受甲○○之教唆，竟基於偽證之故意，於91年2月8日，在臺灣板
    橋地方法院檢察署 90年度偵字第15295號甲○○傷害等案件
    偵查時，就關於甲○○究有無於 90年6月27日將前述白色自
    用小客車送修、估價單由誰填寫等，攸關甲○○是否涉有傷
    害等罪之案情重要事項，於具結後虛偽供述：「她（甲○○
    ）是 6月26日到7月3日送修，車子換新引擎，所以進廠多日
    。」、「是。她的車子是白色三菱1800ＣＣ。」等虛偽不實
    之證詞，致該案被告甲○○因而受不起訴處分；嗣因乙○○
    不服聲請再議，經台灣高等法院檢察署發回續行偵查起訴。
    丙○○於發回續行偵查之91年6月4日偵訊時，自白甲○○只
    索取估價單並無將車輛送修情事。之前於偵查中之供述，是
    應甲○○的要求而配合甲○○陳述，因而查悉上情。
四、案經乙○○訴由臺北縣政府警察局蘆洲分局報請臺灣板橋地
    方法院檢察署檢察官偵查暨同署檢察官主動簽分偵查起訴。
    理  由
一、按民國92年2月6日增訂公布（同年9月1日起施行）之刑事訴
    訟法施行法第7條之3規定：「中華民國 92年1月14日修正通
    過之刑事訴訟法施行前，已繫屬於各級法院之案件，其以後
    之訴訟程式，應依修正刑事訴訟法終結之。但修正刑事訴訟
    法施行前已依法定程式進行之訴訟程式，其效力不受影響」
    ，係以程式從新為原則，故修正刑事訴訟法施行前，已繫屬
    於各級法院之案件，於新法施行後，應依修正後之程式終結
    之，而修正刑事訴訟法施行前已依法踐行之訴訟程式（包含
    相關證據法則之適用），及在舊法時期已製作完成，原屬具
    有證據能力之告訴人警詢、偵訊、原審及本院歷審（修正刑
    事訴訟法施行前）所為之陳述筆錄，基於法的安定性，其效
    力不受修正之新法有關審判外陳述規定所影響，亦即並不因
    其未具結而無證據能力（參照最高法院94年台上字第4397號
    判決意旨）。本件證人黃俊隆與告訴人乙○○於警詢時之筆
    錄，係在新修正刑事訴訟法施行前依舊訴訟法法定程式踐行
    之訴訟程式，依上開規定，其效力不受新修正刑事訴訟法之
    影響，嗣證人黃俊隆及告訴人乙○○並均經以證人身分，分
    別於偵查中及原審法院審理時傳喚到庭具結後而為證述，證
    人黃俊隆與告訴人乙○○於警詢之筆錄自有證據能力。至本
    件認定事實所引用之其他卷內所有卷證資料（包含人證、物
    證、書證等，詳下述及者），並無證據證明係公務員違背法
    定程序所取得，與本案亦有自然之關連性，被告及其辯護人
    於本案言詞辯論終結時，均不爭執該等卷證之證據能力或提
    出關於證據能力之聲明異議，且卷內之文書證據，亦無刑事
    訴訟法第159條之4之顯有不可信之情況或其他不得作為證據
    之情形，本院認引為證據為適當，是依刑事訴訟法第159條
    之4、159條之5等規定，下述認定事實所引用之證據方法依
    法均應認有證據能力，合先敘明。
二、訊據上訴人即被告甲○○否認有教唆被告丙○○偽證及上揭
    傷害及妨害告訴人乙○○行動自由，暨利用證人黃俊隆為業
    務上登載不實之犯行，並辯稱：伊確實有請丙○○幫伊維修
    車輛，車輛於前述期間確實是在修理中，伊並沒有開該部車
    輛載人去打傷乙○○或妨害乙○○行動自由，而在偵查庭之
    前，伊只是請丙○○將以上的事實據實陳述，並未教唆丙○○虛偽證言云云；而訊據被告丙○○否認有公訴人指訴之偽
    證犯行，辯稱：甲○○的車子確實有交給伊維修保養，因為
    伊在伊哥哥的車廠工作，所以修完後，請伊哥哥估價，並開
    具估價單予甲○○，伊沒有作偽證云云。惟查：
(一)被告丙○○因甲○○被訴傷害等案件，經臺灣板橋地方法院
    檢察署90年度偵字第15295號受理偵辦，並訂於 91年2月8日
    上午以證人身分傳訊到案，被告丙○○於91年2月8日上午，
    在臺灣板橋地方法院檢察署第三０五偵查庭，於檢察官依法
    令其具結後，對於案情有重要關係之事項（即甲○○有無不
    在場證明），供前具結後而證述：「她（指甲○○是六月二
    十六日到七月三日送修，車子換新引擎，所以進廠多日」、
    「她的車是白色三菱1800CC的車。」云云，有該次訊問筆錄
    及證人結文各乙份在卷可憑（見九十年度偵字第一五二九五
    號偵卷第五十九頁背面及第六十一頁）。
(二)被告甲○○所有之上開白色、三菱廠牌、車牌號碼S7－2592
    號自用小客車，並未於上開時地至證人黃俊隆所開設之崇晟
    公司就機油、變速油、煞車油、油筏、空氣筏、汽車筏之更
    換及保養檢查，暨三腳架、轉動軸之修理，而只有委有證人
    黃俊隆就該等項目為估價，並由證人黃俊隆出具估價單乙紙
    ，實際並未在崇晟公司修車等情，此為被告甲○○、丙○○
    所不否認，並據證人黃俊隆於警詢及偵查中指、證述綦詳在
    卷，依證人黃俊隆於 90年7月19日警詢時證稱：甲○○於九
    十年七月二日十八時許到本廠（崇晟）估價，當時甲○○並
    沒有把車子放在本廠修理，只是叫伊幫她估價。（問：為何
    估價單上的入廠及出廠日期不符？）因為甲○○說公司估價
    用的，入廠及出廠日期都是甲○○親自寫的云云（見九十年
    偵字第一五二九五號偵卷第十三頁背面及第十四頁），嗣於
    90年12月20日檢察官訊問時具結證稱：甲○○於週一（按九
    十年七月二日係星期一）開車來伊店裡要伊估價，但沒有修
    車。伊在警詢之陳述是實在的。（問：為何要蓋統一發票專
    用章及付訖的章？）都是被告要求伊蓋的，但被告並沒有付
    任何費用給伊，因被告是伊弟弟的朋友，但伊沒開發票給她
    ，伊只開估價單云云（見同上偵查卷第四十四頁背面），復
    於九十一年六月四日檢察官訊問時證稱：甲○○是伊弟弟帶
    來的，應是晚上，由甲○○開車來，說要估價修車，當天沒
    有修車，估價單是伊寫的。這台車只有估價，沒有修，事後
    也沒來修過。甲○○只有當天來過，只有估價，沒有換任何
    零件云云（見九十一年度偵續字第九五號偵卷第十五頁背面
    及第十六頁），被告甲○○於本院本審準備程序時亦供承是
    伊將估價單上之90年7月3日之「3」塗改為「2」云云，並有
    上開估價單一紙附卷可佐，以被告甲○○所有之自用小客車
    若確有於上開時地至證人黃俊隆所經營之崇晟公司維修，何
    以該估價單上之進出廠日期非由證人黃俊隆依實際填載，而
    由被告甲○○自行填寫，是堪認被告甲○○所有之上開白色
    、三菱廠牌之自用小客車只有至證人黃俊隆所開設之崇晟公
    司估價，並由證人黃俊隆出具估價單乙紙，惟並未在崇晟公
    司修車等情。
(三)被告甲○○雖辯稱：伊的車輛雖然不是在崇晟公司修理，但
    當時係交由丙○○在他處修理中云云，惟被告丙○○並無於
    上開時地就被告甲○○所有之白色三菱自用小客車進行修理
    ，嗣因受被告甲○○之託，乃委請不知情之黃俊隆開具上開
    載有車輛修理項目及相關費用之估價單，並為配合該估價單
    之內容，而於台灣板橋地方法院檢察署九十年度偵字第一五
    二九五號甲○○涉嫌傷害等案偵查時，於91年2月8日在臺灣
    板橋地方法院檢察署第三０五偵查庭，具結後為虛偽之陳述
    等情，業據被告丙○○於91年6月4日檢察官訊問時坦承不諱
    在卷，被告丙○○供承：當天甲○○只有拿估價單，沒有在
    伊哥哥那邊修。她跟伊說她們公司要將車估價，然後報帳。
    （問：若只這麼單純，為何說：「六月廿六至七月三日將車
    換修．．．」？）這是她叫伊這麼說，在當天下午四、五點
    時，她打電話給伊，說要做估價，是公司要求的，當天伊就
    帶她去伊哥哥那邊估價，估價單上日期是伊改的，下面日期
    也是伊寫的。當時甲○○說公司要開那個日期，她說時間要
    寫二號，伊本來是寫三日，所以塗改為二號，第二天她才跟
    伊說內情，她說她被乙○○騙了很多錢，後來伊哥哥收到警
    局的通知單，才知道她被人家告了，後來甲○○叫伊出庭時
    要與她配合，要說車子自估價日起至七月初這段時間都在修
    理，伊是第一次出庭時，才知道車子有拍到照，伊當時就說
    車子在伊那邊維修。（問：甲○○究竟有無告訴你內情？）
    她沒有告訴伊內情，只是叫伊出庭時儘量幫她。之前就有溝
    通過云云（見九十一年度偵續字第九五號偵卷第十六頁），
    嗣於92 年6月10日原審法院訊問時，雖就法官所詢：「到底
    甲○○這台車有無在九十年六月二十六日到七月二日之間交
    付你定期保養？」之問題沉默不答，惟供承：伊在檢察官訊
    問時，確實是有承認伊有作偽證，維修引擎部分不實在云云
    。顯見被告丙○○於91年6月4日檢察官訊問時所述係出於自
    由意志。被告丙○○嗣雖改稱上開期間伊確實有幫甲○○修
    車，而否認有偽證之犯行，並辯稱：伊確實有維修估價單上
    的內容，伊是在崇晟公司對面的空地為甲○○維修系爭白色
    自用小客車，這是自己接單賺外快的云云，惟查：修理汽車
    除需具備人員之專業技術外，更須具備專業設備及相關器材
    ，始得進行專業之汽車維修，而依卷附之估價單所示系爭車
    輛之工作明細，除機油、變速油、煞車油、油筏、空氣筏、
    汽車筏之更換及保養檢查，甚且並進行三腳架、轉動軸之修
    理，而依被告丙○○供承：伊當時只是學徒而已云云，以此
    須精密校正之車輛維修，是否可能僅由當時僅為學徒身分之
    被告丙○○單獨於空地完成，而無須輔助任何專業設備，實
    非無疑，且被告甲○○若其車輛確有需維修之必要，又豈有
    未送交專業之崇晟公司修理，而交由仍屬學徒之丙○○維修
    之理，是被告丙○○嗣改稱伊確實有於上開期間幫被告甲○○修理車輛云云，要係卸責之詞，被告甲○○並無於上開期
    間將車輛交予被告丙○○修理之事實，而被告丙○○明知並
    無於上開時地就被告甲○○所有之白色三菱自用小客車進行
    修理，卻於台灣板橋地方法院檢察署九十年度偵字第一五二
    九五號甲○○涉嫌傷害等案偵查時，於91年2月8日在臺灣板
    橋地方法院檢察署第三０五偵查庭，具結後就案情有重要關
    係之事實為虛偽之陳述，所涉偽證犯行，實堪以認定。而被
    告甲○○利用不知情之證人黃俊隆為其所有之上開自用小客
    車就相關維修費用予以估價，並應被告甲○○之要求於估價
    單上加蓋「付PAID訖」之長方型戳章，以示被告甲○○所有
    上開自用小客車確有至證人黃俊隆經營之崇晟公司維修，並
    已付清修理費，再由被告甲○○自行在該估價單上填上其所
    有牌照號碼S7－二五九二號之三菱牌自用小客車，於90年6
    月27日前往崇晟公司進行上揭項目之維修，迄至90年7月2日
    （原記載90年7月3日，嗣將3更改為2）等不實事項，嗣並持
    交該紙估價單予警方，被告甲○○所涉業務登載不實及行使
    業務登載不實犯行，均堪以認定。又被告甲○○既供承丙○○係經其要求而在偵查庭為"據實"陳述，被告丙○○所涉偽
    證犯行既堪認定，被告甲○○為配合該估價單之內容，所為
    之教唆偽證犯行，亦堪以認定。
(四)被告甲○○與告訴人乙○○因同係研究投資股票之網路家族
    而結識，被告甲○○並因而委託告訴人乙○○從事投資股票
    等相關事宜，告訴人乙○○並承諾如有虧損，願負賠償之責
    ，嗣投資受有損失約 200萬元，告訴人乙○○因而曾於九十
    年六月十二日簽發面額分別為二十萬元、三十萬元、五十萬
    元之本票共三紙交付予被告甲○○，惟該等支票嗣經提示後
    均未兌現等情，此據被告甲○○及證人乙○○供、證述在卷
    ，並有上開本票影本三紙附卷可憑（見九十年度偵字第一五
    二九五號偵卷第二十九頁），顯見被告甲○○與告訴人乙○○間確係有財務上之糾紛。被告甲○○雖否認有於上開時地
    駕車前往乙○○住處附近，並對告訴人乙○○為上開妨害自
    由、傷害、強制等犯行，惟告訴人乙○○如何於上開時地，
    遭被告甲○○駕駛其所有上開白色自用小客車，夥同另二名
    真實姓名年籍不詳之成年男子，共同前往其位於台北縣蘆洲
    市上址住處附近，而遭該二名男子強押上車，而剝奪行動自
    由，嗣遭載至台北縣蘆洲市○○路底堤防邊垃圾場內，遭該
    二名男子持鐵器毆打，致頭部、背部受有上述瘀、挫傷，並
    因而被迫簽立三張本票等情，業據證人即告訴人乙○○於警
    詢及偵查及原審法院指、證述綦詳在卷，並有告訴人乙○○
    所提出全民醫院所出具之診斷證明書、告訴人乙○○住處外
    之監視錄影帶勘驗筆錄、內政部警政署刑事警察局96年3月8
    日刑鑑字第 960032207號函及所附摘錄之監視錄影帶畫面，
    而依證人即曾勘驗前述影帶之員警林俊宏證稱：當時伊有陪
    乙○○去看社區錄影帶，有看到白色車子出入，乙○○稱就
    是那台車。攝影機只照到尾部．．．印象中錄影帶有一或二
    人從白色車子下車云云。被告甲○○雖以上揭情詞置辯，惟
    查被告甲○○苟未駕駛該部白色自用小客車至現場，儘可坦
    然面對警方之偵訊，又何需於經警欲傳喚其到案說明時，大
    費周章先至證人黃俊隆所經營之崇晟公司，委由不知情之證
    人黃俊隆填寫估價單，再由其自行在估價單上填上其牌照號
    碼、進出廠維修日期等不實事項，並持交該紙估價單予警方
    ，以資掩飾其所有之自用小客車並未於 90年6月29日下午前
    往乙○○上開住處附近之事實，嗣復為配合該估價單之內容
    ，又教唆被告丙○○在臺灣板橋地方法院檢察署開庭時，虛
    偽陳述該部白色自用小客車於90年6月26日至同年7月3日期
    間，均在崇晟公司維修中，被告甲○○顯係為脫免刑責始為
    上開之舉措，而足認告訴人乙○○上揭指證述為真實。至告
    訴人乙○○之指述雖如被告甲○○及其辯護人所辯，就被告
    甲○○誘騙見面之原因、強押其上車之人數究若干、出手毆
    打之該二名男子與事後持本票討債之該二名男子是否相同、
    遭強迫簽下之本票之地點及面額究若干等細節，前後指證述
    有所不一，惟按審理事實之法院於告訴人之陳述有部分前後
    不符或相互間有所歧異時，究竟何者為可採，仍應本其自由
    心證予以斟酌，非謂一有不符或矛盾，即應認其全部不可信
    。又告訴人對於犯罪之細節，所述固有渲染、誇大之處，然
    其基本事實之陳述，仍與犯行之真實性無礙時，尚非不得予
    以採信；又告訴人供述之證據前後不符時，究竟何者為可採
    ，事實審法院仍得依證據法則，本於自由心證予以斟酌，作
    合理之比較，定其取捨，若其取捨判斷無從認為確實有違日
    常客觀之經驗法則，自不得指為違背法令（參照最高法院81
    年度台上字第5303 號判決及82年度台非字第141號判決意旨
    ）。又告訴人就同一事實之陳述前後略有出入此乃各人之記
    憶不清，或細節未交待清楚，或其描述用語不同，省略片段
    情節，或記錄之詳簡有異所致，倘其主要陳述一致，即尚難
    因其細節稍有紛歧即將全部證言捨棄不採（參照最高法院73
    年度台上字第3998號判決意旨）。茲告訴人乙○○於警詢三
    次之指述，均一致指稱，被告甲○○駕車至其住家附近，雖
    另有三人同行，惟強押其上車、毆打及強迫開立本票之人只
    有該二名男子；嗣於90年11月27日偵查中，告訴人乙○○仍
    然指述如一（見偵查卷第35頁背面），是當日與被告同行之
    三人究係三男或二男一女，均不足以動搖告訴人乙○○所指
    述被告夥同二名男子共同實行傷害、妨害自由及強制犯行之
    核心事實。而以當時告訴人乙○○突遭男子強壓上車，並載
    往他處，復遭以鐵器毆打受傷，此際告訴人乙○○身、心靈
    均遭受極大的壓力及恐懼，所因而被迫簽立之本票面額究若
    干，告訴人乙○○亦非無可能記憶有所出入，然此並無礙於
    告訴人乙○○遭被告甲○○等人強迫簽發本票之事實認定，
    至該三紙支票嗣究由何人向告訴人乙○○催討，亦與前述犯
    罪事實之認定不生影響，再者，台北縣蘆洲市○○路底即係
    堤防，現場並堆放有雜物，稱其為垃圾場，並不會因此使人
    誤認告訴人乙○○先後所陳「台北縣蘆洲市○○路底堤防邊
    」與「台北縣蘆洲市○○路底垃圾場」是不同之二處所，被
    告甲○○及其辯護人執此認告訴人乙○○所述不實在，尚難
    憑採。被告甲○○與該二名男子共同對告訴人乙○○傷害、
    妨害行動自由及強制等犯行，均堪以認定。
  綜上，被告甲○○、丙○○所辯各節，要均係卸責之詞，殊無
  足採，事證明確，被告甲○○、丙○○上開犯行，均堪以認定
  。
三、新舊法比較：
    按行為後法律有變更者，適用行為時之法律。但行為後之法
    律有利於行為人者，適用最有利於行為人之法律；刑法第 2
    條第 1項定有明文。又「法律」變更比較時應就罪刑有關之
    共犯、未遂犯、連續犯、牽連犯、結合犯以及累犯加重、自
    首減輕、暨其他法定加減原因、與加減例等一切情形，綜其
    全部之結果，而為比較，再適用最有利於行為人之法律處斷
    ；比較裁判前之法律孰為有利於行為人時，應就罪刑有關之
    一切情形，比較其全部之結果，而為整個之適用，不能割裂
    而分別適用有利益之條文（最高法院24年上字第4634號、27
    年上字第2615號判例意旨參照），茲說明與本案有關之新舊
    法比較適用情形如下：
(一)刑法第28條，業於94年2月2日修正公佈，並於95年7月1日施
    行，修正前刑法第28條規定：「二人以上共同『實施』犯罪
    之行為者，皆為共同正犯。」修正後為：「二人以上共同『
    實行』犯罪之行為者，皆為共同正犯。」，將舊法之「實施
    」修正為「實行」。原「實施」之概念，包含陰謀、預備、
    著手及實行等階段之行為，修正後僅共同實行犯罪行為始成
    立共同正犯。是新法共同正犯之範圍已有限縮，排除陰謀犯
    、預備犯之共同正犯，新舊法就共同正犯之範圍既因此而有
    變動，自屬犯罪後法律有變更，而經比較新舊法結果，修正
    前之規定固較不利於被告，惟綜合本件被告之犯罪情節，所
    為應適用之牽連犯等規定，以修正前之規定較有利於被告甲○○（詳後述），並依適用法律不宜割裂原則，同應適用修
    正前即行為時刑法第28條之規定。
(二)刑法第33條第5款業於94年2月2日修正公佈，並於95年7月1
    日施行，修正前刑法第33條第5款原規定：「罰金：1元以上
    。」，而刑法分則編各罪所定罰金之貨幣單位原為銀元，依
    現行法規所定貨幣單位折算新臺幣條例規定，銀元1元折算
    新臺幣3元，則修正前罰金最低數額應為新臺幣3元。刑法第
    33條第5款修正後改為：「罰金：新台幣一千元以上，以百
    元計算之。」，修正後罰金最低數額變更為新臺幣一千元，
    比較修正前後之規定，修正後刑法第33條第5款所定罰金之
    最低數額，較修正前提高，自以修正前刑法第33條第5款之
    規定有利於被告等人。
(三)刑法第55條牽連犯之規定，業於94年2月2日修正公佈刪除，
    並於95年7月1日施行，修正前刑法第55條規定：「一行為而
    觸犯數罪名，或犯一罪而其方法或結果之行為犯他罪名者，
    從一重處斷。」，刑法修正後，已將刑法第55條有關犯一罪
    其方法或結果之行為犯他罪名從一重處斷之牽連犯規定刪除
    。按牽連犯之犯罪行為及法益之侵害均係複數，修正後牽連
    犯之數行為，已無牽連犯從一重處斷之規定如資適用，須數
    罪併罰，亦以修正前刑法第55條規定，對於被告甲○○較為
    有利。
(四)刑法第51條於94年2月2日修正公佈，並於95年7月1日施行，
    修正前刑法第51條規定：「數罪併罰，分別宣告其罪之刑，
    依左列各款定其應執行者：」其中第5款規定：「宣告多數
    有期徒刑者，於各刑中之最長期以上，各刑合併之刑期以下
    ，定其刑期。但不得逾二十年。」修正後刑法第 51條第5款
    規定：「宣告多數有期徒刑者，於各刑中之最長期以上，各
    刑合併之刑期以下，定其刑期。但不得逾三十年。」經比較
    結果，以修正前之規定較有利於被告甲○○，應適用修正前
    刑法第51條第5款之規定，定其應執行之有期徒刑。
(五)綜合上開各條文修正前後之比較結果，以修正前之規定對被
    告等人較為有利，是依刑法第2條第1項前段之規定，並參考
    上開最高法院之見解，本件應整體適用行為時即修正前之刑
    法規定處斷。
四、核被告甲○○所為，係犯刑法第277條第1項之傷害罪、第30
    2條第1項之妨害自由罪、第216條、215條之行使業務上登載
    不實文書罪及第168條之教唆偽證罪。至被告甲○○所犯業
    務上登載不實文書之低度行為，為行使業務上登載不實文書
    之高度行為吸收，不另論罪。核被告丙○○所為，係犯刑法
    168之偽證罪。被告丙○○就虛偽證述之案件，於裁判確定
    前發回續行偵查程序中自白，依刑法第172條規定減輕刑罰
    。被告甲○○與真實姓名年籍不詳之該二名成年男子，就上
    開對告訴人乙○○傷害及妨害自由之犯行間，有犯意聯絡及
    行為分擔，均為共同正犯。被告甲○○利用不知情之黃俊隆
    於其業務上所作成之估價單為不實之汽車修理項目及付訖（
    加蓋「付PAID訖」之長方型戳章）費用事項等內容之記載，
    係屬間接正犯。被告甲○○教唆原無犯意之證人丙○○犯刑
    法之偽證罪，為教唆犯，應依其所教唆之偽證罪處罰。至刑
    法第302條第1項及第304條第1項之罪，其所保護之法益均為
    被害人之自由，而刑法第302條之妨害自由罪，係妨害他人
    自由之概括的規定，故行為人具有一定目的，以非法方法剝
    奪人之行動自由者，除法律別有處罰較重之規定（例如略誘
    及擄人勒贖等罪），應適用各該規定處斷外，如以使人行無
    義務之事，或妨害人行使權利為目的，而其強暴脅迫復已達
    於剝奪人行動自由之程度，即祇成立本罪，不應再依同法第
    304條論處（參照最高法院93年度臺上字第3309號判決意旨
    ）。被告甲○○與另二名不詳姓名年籍之成年男子所為強制
    告訴人乙○○簽立本票之強制行為，核屬刑法第302條第1項
    妨害自由犯行之低度行為，應吸收於第302條第1項妨害自由
    罪行中，不另論以刑法第304條第1項之強制罪。被告甲○○
    所犯剝奪告訴人乙○○行動自由與傷害告訴人乙○○二罪間
    ，暨所犯行使業務上登載不實文書與教唆偽證二罪間，各有
    方法結果之牽連犯關係，應依修正前刑法第55條規定，分別
    從一重之剝奪他人行動自由罪及教唆偽證罪處斷。至被告甲○○所犯刑法第216條、第215條之行使業務上登載不實文書
    罪部分，雖未經檢察官起訴，惟此部分既與已起訴之教唆偽
    證罪部分有方法、結果之牽連犯關係，為裁判上一罪，自為
    起訴效力所及，本院自應一併審判。被告甲○○所犯剝奪他
    人行動自由及教唆偽證罪間，犯意各別、行為互殊，自應予
    分論併罰，公訴人認具有裁判上一罪關係，應屬誤會。原審
    對被告甲○○、丙○○二人予以論罪科刑，固非無見，惟查
    ：（一）公訴人指訴被告甲○○對告訴人乙○○涉犯傷害及
    剝奪行動自由犯行部分，均事證明確，應予依法論罪科刑，
    原審竟以並無證據足資證明被告甲○○涉有此部分犯罪，而
    認不能證明被告甲○○涉有此部分犯行，其論斷實有未合，
    又被告甲○○利用不知情之黃俊隆將不實之汽車修理項目及
    付訖費用事項登載於其業務上所作成之估價單上，並持以行
    使，所為應另成立業務登載不實文書罪之間接正犯及行使業
    務登載不實文書罪，並與所犯教唆偽證罪間有修正前牽連犯
    之裁判上一罪關係，而應從一重之教唆偽證罪處斷，原審疏
    未認定被告甲○○涉犯之此部分犯罪，自有未洽；（二）被
    告丙○○所涉偽證犯行，業經於偵查中自白，應援引刑法第
    172條減輕或免除刑罰，原判決就此疏未審酌，亦有未洽；
    （三）本件被告二人犯罪時間均係在96年4月24日以前，合
    於中華民國96年罪犯減刑條例第2條第1項第3款減刑之規定
    ，原審未及依法為減刑，同有未洽，是被告甲○○上訴意旨
    猶否認有何上揭犯行，暨檢察官依告訴人乙○○請求，認原
    審對被告甲○○、丙○○量刑過輕，固均無理由，惟原判決
    既有可議，自應由本院予以撤銷改判，爰審酌被告甲○○、
    丙○○二人之素行、犯罪之動機、目的、手段，被告甲○○
    僅因投資失利、債務糾紛即為上開妨害自由及傷害犯行，實
    屬不當，惟惡性尚未達深重之程度，然被告甲○○教唆被告
    丙○○為偽證之犯行，妨害國家司法權之行使，致生無益訴
    訟程序之進行，被告甲○○事後仍否認犯行，犯罪後之態度
    等一切情狀，分別量處如主文第二、三項所示之刑，又被告
    二人所犯本件上開犯行之犯罪時間均係在96年4月24日之前
    ，所犯均合於中華民國96年罪犯減刑條例減刑之規定，爰並
    依該條例第2條第1項第3款規定減其宣告刑2分之1，並就被
    告甲○○部分定其應執行刑如主文所示。至被告甲○○所夥
    同之該二名男子所持用以攻擊告訴人乙○○之鐵器，並未扣
    案，且亦無證據證明係屬被告甲○○所有，或屬違禁物，為
    避免將來執行之困難，爰不予宣告沒收。而查被告等人行為
    後，刑法有關緩刑之規定雖亦經修正，惟緩刑之規定，並非
    關於行為可罰性之刑罰法律規範，而係屬刑之執行規範，應
    無刑法第2條第1項之適用，故犯罪在新法施行前，於修正後
    刑法施行後裁判，關於緩刑之宣告，應逕適用修正後刑法第
    74條之規定（參照最高法院95年度第8次刑事庭會議決議）
    。查被告二人前均未曾因故意犯罪受有期徒刑以上刑之宣告
    ，此有本院被告二人前案紀錄表乙份在卷可稽，本次被告甲○○因財產上之損失，一時失慮，始夥同他人對告訴人為妨
    害自由及傷害之犯行，暨因恐犯行遭識破，始再為行使業務
    上登載不實文書及教唆偽證犯行，而被告丙○○因受被告甲○○之託，一時失慮，始為上揭偽證犯行，惟被告甲○○嗣
    仍勉力端正行為，並已留學取得博士學位返國，被告丙○○
    亦曾於檢察官偵查中為坦承偽證犯行，被告二人現並均有正
    當職業，其等惡性尚非屬重大，被告二人經此次罪刑之宣告
    ，當知所警惕，諒均無再犯之虞，本院審酌各情，認被告二
    人所受本件刑之宣告均以暫不執行為適當，爰依刑法第74條
    第1項第1款之規定，均宣告緩刑如主文第二、三項所示，以
    啟自新。
據上論斷，應依刑事訴訟法第369條第1項前段、第364條、第299
條第1項前段，刑法第2條第1項前段、修正前刑法第28條、第55
條、刑法第29條、第168條、第172條、第215條、第216條、第
277 條第1項、第302條第1項、第74條第1項第1款、修正前刑法
第51條第5款、刑法施行法第1之1條，中華民國96年罪犯減刑條
例第2條第1項第3款、第7條，判決如主文。
本案經檢察官郭啟東到庭執行職務。
中    華    民    國    98    年    12    月    16    日
                  刑事第八庭    審判長法  官  張傳栗
                                      法  官  蔡光治
                                      法  官  劉嶽承
以上正本證明與原本無異。
如不服本判決，應於收受送達後10日內向本院提出上訴書狀，其
未敘述上訴之理由者並得於提起上訴後10日內向本院補提理由書
（均須按他造當事人之人數附繕本）「切勿逕送上級法院」。
                                      書記官  吳玉華
中    華    民    國    98    年    12    月    16    日
附錄：本案論罪科刑法條全文
中華民國刑法第168條
於執行審判職務之公署審判時或於檢察官偵查時，證人、鑑定人
、通譯於案情有重要關係之事項，供前或供後具結，而為虛偽陳
述者，處7年以下有期徒刑。
中華民國刑法第215條
從事業務之人，明知為不實之事項，而登載於其業務上作成之文
書，足以生損害於公眾或他人者，處 3 年以下有期徒刑、拘役
或 5 百元以下罰金。
中華民國刑法第216條
行使第 210 條至第 215 條之文書者，依偽造、變造文書或登載
不實事項或使登載不實事項之規定處斷。
中華民國刑法第277條
傷害人之身體或健康者，處 3 年以下有期徒刑、拘役或 1 千元
以下罰金。
犯前項之罪因而致人於死者，處無期徒刑或 7 年以上有期徒刑；
致重傷者，處 3 年以上 10 年以下有期徒刑。
中華民國刑法第302條
私行拘禁或以其他非法方法，剝奪人之行動自由者，處 5 年以下
有期徒刑、拘役或 3 百元以下罰金。
因而致人於死者，處無期徒刑或 7 年以上有期徒刑，致重傷者，
處 3 年以上 10 年以下有期徒刑。
第 1 項之未遂犯罰之。


司法院資訊處製作；財團法人民間司法改革基金會備份。
